臺灣高雄地方法院民事判決
                                    108年度重訴字第268號
原      告  陳蕣光  
訴訟代理人  鄭曉東律師
            魏緒孟律師
被      告  陳志亮  
            張瑞晴  

共     同
訴訟代理人  周村來律師
            周元培律師
            洪郁婷律師
上列當事人間請求損害賠償事件，本院於民國111年4月11日言詞
辯論終結，判決如下：
    主      文
原告之訴及假執行聲請均駁回。
訴訟費用由原告負擔。
    事實及理由
一、按訴狀送達後，原告不得將原訴變更或追加他訴，但請求之
    基礎事實同一者，或擴張或減縮應受判決事項之聲明者，不
    在此限，民事訴訟法第255條第1項第2款、第3款定有明文。
    查原告起訴時聲明為：㈠被告陳志亮、張瑞晴應連帶給付原
    告新臺幣（下同）9,888,278元，及自起訴狀繕本送達翌日
    起至清償日止，按週年利率百分之5計算之利息。㈡願供擔保
    ，請准宣告假執行（見雄司調卷第9頁）；嗣於本院審理時
    變更聲明為：㈠被告陳志亮、張瑞晴應連帶給付原告9,888,2
    78元，及自民國108年6月16日起至清償日止，按週年利率百
    分之5計算之利息。㈡願供擔保，請准宣告假執行（下稱變更
    後聲明，見重訴㈡卷第235頁），經核變更後聲明係特定利息
    起算日為起訴狀繕本實際送達最後被告之翌日，兩者請求基
    礎事實同一，並減縮應受判決事項之聲明，自與前開規定相
    符，應予准許。
二、原告主張：原告（原名陳志魁）與被告陳志亮為兄弟關係，
    父為陳龍波，母為陳曾鳳嬌，被告陳志亮、張瑞晴前為配偶
    關係。陳龍波於92年9月14日與其全體子女即原告、陳斐娥
    、陳淑音、陳志斌及被告陳志亮共同簽立「龍鳳資產分贈子
    孫案書狀」（下稱系爭約定書），其中陳志斌因其時不在國
    內，僅於92年9月1日簽立之同名書狀簽名，係經其口頭同意
    。而系爭約定書第三條約定：「祖父當年交代給長孫的新高
    地部分仍保留給魁」，性質上為陳龍波代理陳曾鳳嬌與原告
    成立死因贈與契約，將所有坐落高雄市○鎮區○○段000○000○0
    0000地號土地(權利範圍各70/1200，以下合稱系爭土地）其
    中22.5坪贈與原告陳蕣光。嗣陳曾鳳嬌於96年8月23日死亡
    ，原告拋棄繼承，其餘繼承人陳龍波、林陳斐娥、陳淑音、
    陳志斌及被告陳志亮於97年8月21日簽定遺產分割協議書，
    約定由林陳斐娥、陳淑音、陳志斌及被告陳志亮以分割繼承
    為原因，各取得系爭土地應有部分70/4800，陳龍波後於99
    年10月6日死亡。詎被告陳志亮於106年5月16日將自陳曾鳳
    嬌繼承取得之系爭土地應有部分70/4800以贈與為原因辦理
    所有權移轉登記予被告張瑞晴，事後被告張瑞晴於108年3月
    間再將系爭土地應有部分70/4800賣出，售價每坪1,759,810
    元。惟原告雖因債信問題無法辦理繼承登記，依系爭約定書
    第三條約定，被告陳志亮取得系爭土地應有部分70/4800其
    中5.62坪【計算式：22.5/4=5.62，小數點第三位以下捨去
    】，仍屬應保留予原告部分，乃被告陳志亮、張瑞晴明知系
    爭土地應有部分70/4800其中5.62坪屬於原告所有，仍予出
    賣，自屬侵害原告前述基於系爭約定書第三條約定取得之債
    權，致原告受有9,888,278元損害【計算式：5.62x0000000=
    0000000】。為此，爰依民法第184條第1項前段、後段、第1
    85條規定，請求被告連帶負損害賠償責任等語。並聲明：如
    變更後聲明。
三、被告則以：陳龍波早於92年3月31日將系爭土地以贈與為原
    因辦理所有權移轉登記予陳曾鳳嬌，系爭約定書簽訂之際，
    系爭土地並非陳龍波財產，系爭約定書第三條不論從文字或
    內容均無從認定陳曾鳳嬌有將系爭土地部分死因贈與原告之
    意思，兩造於另案台灣高等法院高雄分院102年度重上字第5
    4號民事案件亦同意系爭約定書不具遺囑及遺產分割協議性
    質，故上開約定僅有針對陳龍波之財產為約定之意。再者，
    系爭約定書第三條係約定：「祖父當年交代給長孫的新高地
    部分仍保留給魁，其餘新高地、幼稚園地三兄弟各得四分之
    一產權、娥、音各八分之一」，系爭土地並非「祖父當年交
    代給長孫的新高地」，而係「其餘新高地」之範圍，原告於
    另案本院107年度審訴字第1108號案件起訴即為如此主張，
    原告於本案卻主張系爭土地之22.5坪為「祖父當年交代給長
    孫的新高地」，自與事實不符。而被告陳志亮於陳曾鳳嬌死
    亡後合法繼承系爭土地應有部分70/4800，其後因被告張瑞
    晴發現被告陳志亮對於婚姻不忠，被告陳志亮始將系爭土地
    應有部分70/4800贈與被告張瑞晴並辦理移轉登記，均係合
    法行使權利，並無侵害原告權利。況原告主張其與陳曾鳳嬌
    間成立死因贈與關係，原告自陳曾鳳嬌死亡後即得請求被告
    陳志亮移轉前述土地，侵權行為時效自應以陳曾鳳嬌96年8
    月23日死亡時起算，被告自得主張時效抗辯拒絕給付，遑論
    損害賠償金額應以陳曾鳳嬌死亡當時系爭土地價值為準等語
    置辯。並聲明：㈠原告之訴及假執行之聲請均駁回。㈡如受不
    利判決，願供擔保請准宣告免為假執行。
四、兩造不爭執之事項
　㈠原告與被告陳志亮為兄弟關係，父為陳龍波，母為陳曾鳳嬌
    ，被告陳志亮、張瑞晴則前為配偶關係。
  ㈡陳龍波於92年3月31日將系爭土地以贈與為原因辦理所有權移
    轉登記予陳曾鳳嬌。
  ㈢陳龍波於92年9月14日與其全體子女即原告、陳斐娥、陳淑音
    、陳志斌及被告陳志亮共同簽立系爭約定書，其中陳志斌因
    其時不在國內，僅於92年9月1日簽立之同名書狀簽名，係經
    其口頭同意。
  ㈣嗣陳曾鳳嬌於96年8月23日死亡，原告拋棄繼承，其餘繼承人
    陳龍波、林陳斐娥、陳淑音、陳志斌及被告陳志亮於97年8
    月21日簽定遺產分割協議書，約定由林陳斐娥、陳淑音、陳
    志斌及被告陳志亮以分割繼承為原因，各取得系爭土地應有
    部分70/4800，陳龍波後於99年10月6日死亡。
  ㈤被告陳志亮於106年5月16日將自陳曾鳳嬌繼承取得之系爭土
    地應有部分70/4800以贈與為原因辦理所有權移轉登記予被
    告張瑞晴，事後被告張瑞晴再於108年3月間將系爭土地應有
    部分70/4800賣出，售價則為每坪1,759,810元。
  ㈥被告陳志亮、張瑞晴於106年5月16日就系爭土地辦理所有權
    移轉登記，原告則於108年5月15日提起本案訴訟。
  ㈦系爭土地5.62坪於108年4月30日時價值為9,888,278元。　
五、本件之爭點　　
  ㈠系爭約定書第三條約定：「祖父當年交代給長孫的新高地部
    分仍保留給魁」之性質為何？
  ㈡原告依系爭約定書第三條約定得請求取得之土地範圍為何？
  ㈢被告間就系爭土地所為所有權移轉登記行為，有無構成侵害
    原告依系爭約定書第三條約定取得債權之侵權行為？
  ㈣承上，原告請求被告陳志亮、張瑞晴連帶負損害賠償責任，
    有無理由？如有，得請求金額若干？
六、本院得心證之理由：
  ㈠系爭約定書第三條約定之性質為類似遺囑及遺產分割協議
  1.按遺囑人於不違反關於特留分規定之範圍內，得以遺囑自由
    處分遺產；又繼承人得隨時請求分割遺產，但法律另有規定
    或契約另有訂定者，不在此限，民法第1187條、第1164條分
    別定有明文。經查，原告與被告陳志亮為兄弟關係，父為陳
    龍波，母為陳曾鳳嬌，被告陳志亮、張瑞晴則前為配偶關係
    ，陳龍波於92年3月31日將系爭土地以贈與為原因辦理所有
    權移轉登記予陳曾鳳嬌，陳龍波於92年9月14日與其全體子
    女即原告、陳斐娥、陳淑音、陳志斌及被告陳志亮共同簽立
    系爭約定書，其中陳志斌因其時不在國內，僅於92年9月1日
    簽立之同名書狀簽名，係經其口頭同意等情，為兩造所不爭
    執，並有兩造戶籍謄本、系爭約定書、系爭土地異動索引在
    卷可稽（見雄司調卷第29-31頁，審重訴卷第51-54頁，重訴
    卷㈠第77-230頁，重訴卷㈡第345-403頁），此部分之事實，
    自堪先予認定。　
  2.細譯系爭約定書名稱為：「龍鳳資產分贈子孫案書狀」，其
    中約定略以：「撫順街土地及房屋各按目前登記名義取得
    產權（即魁一、二樓，斌三樓，亮四樓）……。㈣當年爸爸要
    給三兄弟各20,000,000元，魁已拿9,000,000元，斌拿14,00
    0,000元，亮已拿20,000,000元，先補斌3,000,000元……㈤扣
    除以上各項，所餘現金由三兄弟平均分得。三、祖父當年交
    代給長孫的新高地部分仍保留給魁，其餘新高地、幼稚園地
    三兄弟各得四分之一產權、娥、音各八分之一……漏列之產
    權及義務，或父母費用之不足，由三兄弟各承擔三分之一……
    具狀人：陳龍波、證人：陳龍寅（簽名：陳斐娥、陳志魁、
    陳淑音、陳志亮）」等語，有卷附系爭約定書可參（見雄司
    調卷第29-31頁），應認系爭約定書內容係關於陳龍波將其
    家族財產按額分歸扣計算後預先分配與子女之約定。而證人
    陳龍寅於本院審理時證稱：系爭約定書我有看過，這是陳龍
    波他們家的事，「龍」是陳龍波，「鳳」是指陳鳳嬌，這份
    資料裡面有寫到分割多少份要給誰，這是陳志彬他們三兄弟
    分家等語（見重訴卷㈠第271頁）；證人陳淑音於本院審理時
    證稱：系爭約定書是我當場依據大家意見修改繕打的，當時
    我父親年紀大了，母親身體狀況不太好，叔叔陳龍寅向我父
    親建議把父母名下或用子女名義登記的財產先分清楚，以後
    之後分配遺產才不會產生爭執，母親那時候中風，意識狀況
    還可以，但是說話不太能表達，只能點頭或搖頭，簽立系爭
    約定書時母親也有在場，有笑著說好，因為母親是家庭主婦
    沒有在寫名字，所以系爭約定書就沒有要母親簽名等語（見
    重訴卷㈡第327-332頁），足認系爭約定書係由陳龍波、陳曾
    鳳嬌與其等全體子女即原告、陳斐娥、陳淑音、陳志斌及被
    告陳志亮共同協議同意家族財產分配之方式；參以台灣習慣
    上家產自清朝以降即屬父祖子孫所構成家屬之公同共有，日
    本割據或現代民法實施後，部分社會習慣並未立即改變，仍
    然維持父系房宗之家產制度，就家產分析通常仍以各房鬮分
    方法為之，本質上與遺產分割或共有物分割類似，其效果在
    於分配家產或終止共有關係，使得各房就其等分得家產得以
    各自處分，此確為民間常見分配家產之舉，應認系爭約定書
    約定雖與現行民法規定不盡相合，惟其內容既係關於陳龍波
    、陳曾鳳嬌所有財產分配與其等子女之約定，系爭土地亦係
    陳龍波以贈與為原因登記予陳曾鳳嬌而屬兩人財產之一部，
    應認此部分約定之性質類似被繼承人陳龍波與陳曾鳳嬌之遺
    囑及繼承人原告、陳斐娥、陳淑音、陳志斌與陳志亮間之遺
    產分割協議，當然具有拘束契約當事人之效力，原告及被告
    陳志亮既同為系爭約定書之當事人，自應受系爭約定書第三
    條約定之拘束。原告主張系爭約定書第三條約定為單純財產
    法上之死因贈與契約等語，被告抗辯上開約定僅有針對陳龍
    波之財產為約定等語，均有未洽。
　3.至被告雖另抗辯兩造於另案台灣高等法院高雄分院102年度
    重上字第54號民事案件同意系爭約定書不具遺囑及遺產分割
    協議之性質等語，惟上開另案當事人為陳志彬與被告陳志亮
    ，本案原告並非另案當事人，此觀被告提出上開另案筆錄內
    容甚明（見重訴卷㈢第67-68頁），被告就此容有誤會。
  ㈡原告依系爭約定書第三條約定得請求取得之土地範圍為系爭
    土地其中之22.5坪
  1.按解釋契約，應探求當事人之真意，不能拘泥於所用之辭句
    ，民法第98條定有明文。所謂探求當事人之真意，應從該意
    思表示所根基之原因事實、締約目的、社會通念、交易習慣
    、一般客觀情事及當事人所欲使該意思表示發生之法律效果
    而為探求（最高法院110年度台上字第1430號判決意旨參照
    ）。經查，系爭約定書第三條全文為：「祖父當年交代給長
    孫的新高地部分仍保留給魁，其餘新高地、幼稚園地三兄弟
    各得四分之一產權、娥、音各八分之一，未處理前相關地稅
    各按持分分擔，所得亦按持分收得，個人處理新高地之土地
    增值稅自行負責。新高地處理後先補斌3,000,000元，其餘
    三兄弟各得四分之一，娥、音各八分之一」等語，此為兩造
    所不爭執，並有卷附系爭約定書可考（見雄司調卷第29頁）
    ，首堪認定。
  2.證人陳龍寅於本院審理時證稱：我父親陳簝生前有投資新高
    耐火磚公司，公司位於高雄市獅甲地區中山路、林森路交叉
    路口三角窗，工廠當時有一甲多，我在公司待了15年，後來
    因為政策關係，那邊沒有辦法繼續開工廠收起來，我父親可
    以分到4間臨中山路的店面，講分店面其實是分地，不是真
    的有蓋店面，我父親把這4間店面分給我們三兄弟一人一間
    ，一間給長孫魁阿（即原告），後來整塊土地切一半，北邊
    的地方給我們等語（見重訴卷㈠第270-275頁）；證人陳淑音
    於本院審理時證稱：我的家庭是重男輕女的家族，且很重視
    長孫，祖父的財產都會分一份給長孫，當時祖父有提到新高
    公司解散後，股東可以分到4間店面的土地，店面一間45坪
    ，不過後來建設公司把南邊一半的土地買走，只剩下北邊沒
    有賣掉分給股東，新高地指的就是系爭土地，當時登記在我
    父母名下，父母跟我們五個兄弟姊妹都知道，當時父親說「
    祖父當年交代給長孫的新高地」，是靠近中山路二分之一的
    店面，我就照寫，其他兄弟姊妹也沒有反對，「其餘新高地
    」是指系爭土地扣除要給長孫剩餘的部分及其他附近零星土
    地，當時母親過世後，因為沒有特別區分店面非店面，正常
    情況就系爭土地應該先切割22.5坪給原告，其餘土地再分配
    ，但是因為原告有債信問題沒有登記，我們兄弟姊妹各登記
    四分之一，所以每個人都有分到要保留給原告陳蕣光22.5坪
    的四分之一，賣的時侯大家要把這保留這部分的價金還給原
    告等語（見重訴卷㈡第328-330頁），核與系爭土地坐落位置
    、歷年異動情形均相符合，有卷附系爭土地異動索引可參（
    見重訴卷㈠第77-230頁，重訴卷㈡第345-403頁），衡情證人
    陳龍寅、陳淑音均為兩造親近親屬，且各為系爭約定書之見
    證人及當事人，對於系爭約定書之內容當知之甚明，尤以證
    人陳淑音所述內容對其本身更有經濟上之不利益，當無故為
    不實陳述自陷不利之理，其等證述自然具有高度憑信性，是
    依系爭約定書所根基之原因事實及當事人所欲使該意思表示
    發生之法律效果等客觀情情狀判斷，應認原告主張系爭約定
    書第三條約定得請求取得之土地範圍為系爭土地其中22.5坪
    ，堪予採信。
　3.至被告雖另抗辯原告於另案本院107年度審訴字第1108號案
    件起訴主張系爭土地為「其餘新高地」之範圍等語。然依被
    告提出起訴狀以觀（見重訴卷㈡第299-301），該案原告為陳
    志斌，並非本案原告，自無從以此拘束本案原告之理，被告
    前揭抗辯，亦有誤會。　
　㈢被告間就系爭土地所為所有權移轉登記行為，並無構成侵害
    原告依系爭約定書第三條約定取得債權之侵權行為
　1.按因故意或過失不法侵害他人之權利者，負損害賠償責任；
    故意以背於善良風俗之方法加損害於他人者亦同，民法第18
    4條第1項前段、後段分別定有明文。經查，陳曾鳳嬌於96年
    8月23日死亡，原告拋棄繼承，其餘繼承人陳龍波、林陳斐
    娥、陳淑音、陳志斌及被告陳志亮於97年8月21日簽定遺產
    分割協議書，約定由林陳斐娥、陳淑音、陳志斌及被告陳志
    亮以分割繼承為原因，各取得系爭土地應有部分70/4800，
    陳龍波後於99年10月6日死亡，而被告陳志亮於106年5月16
    日將自陳曾鳳嬌繼承取得之系爭土地應有部分70/4800以贈
    與為原因辦理所有權移轉登記予被告張瑞晴，事後被告張瑞
    晴於108年3月間再將系爭土地應有部分70/4800賣出等情，
    為兩造所不爭執，並有系爭土地登記謄本暨異動索引、遺產
    繼承登記資料在卷可憑（見雄司調卷第33-49頁，重訴卷㈠第
    77-230頁，審重訴卷第55-103），堪信屬實。
　2.系爭約定書第三條約定之性質為類似遺囑及遺產分割協議，
    原告依系爭約定書第三條約定得請求取得之土地範圍為系爭
    土地其中22.5坪乙節，雖經本院認定如前；然民法第184條
    第1項前段保護之客體限於既存法律體系所明認之權利，而
    不及於權利以外之利益特別是學說上所稱之純粹經濟上損失
    或純粹財產上損害，以維護民事責任體系上應有之分際，並
    達成立法上合理分配及限制損害賠償責任，進而適當填補被
    害人所受損害之目的，易言之，民法第184條第1項前段保護
    之法益為權利，後段則為一般財產之利益，而債權為相對權
    ，存在於當事人間，因不具公示性，並非前段所稱之權利，
    尚不得作為故意或過失不法侵害之客體(最高法院110年度台
    上字第2502號判決意旨參照)。是本件原告係主張被告間就
    系爭土地所為所有權移轉登記行為侵害其依系爭約定書第三
    條約定取得之債權，參諸前揭說明，自無從構成民法第184
    條第1項前段所定之故意過失不法侵害侵權行為。
　3.再者，民法第184條第1項後段所謂故意以背於善良風俗之方
    法加損害於他人，係指故意以違背國民一般道德觀念之方法
    ，使他人利益受損害而言(最高法院89年度台上字第2380號
    判決意旨參照)。而本件原告於陳曾鳳嬌死亡後拋棄繼承，
    其並自述因本身債信問題無法受讓登記財產，故於陳曾鳳嬌
    死亡時並未立即主張，基於兄弟姊妹的共識暫時將應歸屬其
    所有土地登記於其他兄弟姊妹名下等語（見重訴㈡卷第237-2
    38頁），是原告於陳曾鳳嬌死亡時，未能依系爭約定書第三
    條約定繼承取得系爭土地其中22.5坪，係因其拋棄繼承之行
    為，則被告陳志亮於原告拋棄繼承後，依全體繼承人簽定之
    遺產分割協議書取得系爭土地應有部分70/4800，縱以當事
    人間另有其他約定，是否能謂侵害原告依系爭約定書第三條
    約定取得之債權，已非無疑；況被告陳志亮係於106年間以
    夫妻贈與為原因將繼承取得財產移轉予被告張瑞晴，被告張
    瑞晴則係於108年間與其他共有人共同出賣系爭土地等情，
    此為原告所不爭執（見雄司調卷第17頁），是被告間就系爭
    土地所為所有權移轉登記行為，不僅相隔被告陳志亮繼承取
    得時間已有7年之久，且被告張瑞晴取得後亦係循正常商業
    交易模式出售，依卷內現有事證，實不足以認定被告有何故
    意以違背道德觀念之方法加損害於原告，自無從構成民法第
    184條第1項後段之故意背於善良風俗侵害行為。
七、綜上所述，本件被告間就系爭土地所為所有權移轉登記行為
    ，既未構成侵害原告依系爭約定書第三條約定取得債權之侵
    權行為，則原告依民法第184條第1項前段、後段、第185條
    規定，請求被告陳志亮、張瑞晴連帶給付9,888,278元，及
    自108年6月16日起至清償日止，按週年利率百分之5計算之
    利息，即為無理由，應予駁回。原告之訴既經駁回，其假執
    行之聲請亦失所附麗，應併予駁回，附此敘明。
八、本件事證已臻明確，兩造其餘攻擊防禦方法及證據，核與判
    決之結果不生影響，爰不一一論列，併此敘明。
九、訴訟費用負擔之依據：民事訴訟法第78條。  
中　　華　　民　　國　 111  　年　　5 　　月  　13    日
                  民事第四庭  法　官　鄭伊倫
以上正本係照原本作成。
如對本判決上訴，須於判決送達後20日內向本院提出上訴狀。如
委任律師提起上訴者，應一併繳納上訴審裁判費。
中　　華　　民　　國　 111  　年　　5 　　月　　13  　日
                              書記官　陳孟琳